臺北高等行政法院判決
　　　　　　　　　　　　　　　　 95年度訴更一字第00171號
　　　　　　　　　　　　　　　.
原　　　告　永鴻印刷股份有限公司
代　表　人　甲○○（董事長）
被　　　告　臺北縣政府
代　表　人　乙○○（縣長）
訴訟代理人　丁○○
　　　　　　丙○○
上列當事人間因空氣污染防制法事件，原告不服行政院環境保署
中華民國94年2 月2 日（發文日期：94年2月17日） 環署訴字第
0930077362號訴願決定，提起行政訴訟，經本院裁定後，最高行
政法院發回更審，原告並為訴之追加，本院判決如下：
　　主  文
原告之訴暨追加之訴均駁回。
第一審及第二審發回前訴訟費用均由原告負擔。
　　事  實
一、事實概要：
    原告於83年4 月22日核准設立登記，所營事業包括: 「1.各
    種印刷、製版及裝訂業務。2.各種紙盒、書籍、雜誌、海報
    、卡片、月曆加工、製造及買賣業務。3.有關製版、印刷、
    裝訂機材、油墨、紙張等材料之進出口買賣業務。」，係從
    事印刷作業之公司。被告所屬環境保護局（下稱環保局）於
    民國（下同）93年7 月6 日16時30分，至台北縣土城市○○
    路171 之1 號原告工廠，進行周界及排放管道稽查，採樣後
    依臭氣及異味官能測定法測定，判定結果: 「周界臭氣濃度
    為67」，超過固定污染源空氣污染物排放標準50，有從事印
    刷作業，違反空氣污染防制法第20條規定之情事，被告乃依
    同法第56條規定，以93年8 月20日北府環空污字第20-093-0
    80023 號處分書裁處新臺幣（下同）10萬元罰鍰，並限期於
    93年10月31日前完成改善（下稱原處分）。原告不服，提起
    訴願，遭決定駁回，遂向本院提起行政訴訟。本院以95年1
    月12日94年度訴字第1151號裁定駁回原告之訴，原告不服，
    提起抗告，原裁定經最高行政法院以95年10月19日95年度裁
    字第2335號裁定廢棄發回本院更為審理。
二、兩造聲明：
  (一)原告聲明求為判決：
    1.訴願決定及原處分均撤銷。
    2.被告應返還原告10萬元。
    3.訴訟費用由被告負擔。
  (二)被告聲明求為判決：
    1.原告之訴及加追之訴均駁回。
    2.訴訟費用由原告負擔。
三、兩造之爭點：
　(一)原告主張之理由：
    1.檢測當日原告一再向環保局相關人員表示，大門的停車場
      空地（周界測點A）原告完全同意；但側門內側之廠房內
     （周界測點B ）則十分不適當。因為依據「固定污染源空
      氣污染物排放標準」第5 條規定「周界測定係在公私場所
      周界外任何地點」測定，然原告側門「周界外」便是車水
      馬龍的永豐路，一路之隔便是一家化學工廠，故無法架設
      測定點，因此原告建議環保局相關人員另選其它地點檢測
      。但環保局人員仍執意在該處檢測，最後竟移至側門內（
      室內）檢測。
    2.周界測點B 已明顯違反第5 條之基本精神。法條中提及「
      如在公私場所周界外無法選定測點時（例如堤防、河川、
      湖泊、窪谷等）得在其廠界內3 公尺處選定適當地點測定
      。」其明確定義是「廠界內」非「廠內」更非「廠房建築
      物內」，應是指工廠圍牆或土地範圍內至廠房建築物外之
      空間方屬之；而原告此次受處分之周界測點B 根本就是在
      建築物內，與第5 條之基本精神完全背離。既然周界測點
      B 不具代表性，又怎可依此抽測數據處分原告？
    3.原告已於93年9 月23日向環保局提出「周界之再認定」申
      請。環保局未派員至原告勘查，僅以書面表示無誤。原告
      側門前方為車水馬龍的永豐路，大小車輛經過所排放之臭
      氣不知有多少，一路之隔便是化學工廠，後方之五金工廠
      還經常露天燃燒，右上方為超高車流量之北二高速公路。
      在開放空間下，氣味之傳導是十分迅速的，如果環保局不
      事先檢測「臭氣周界背景值」，怎可確知排放標準50為合
      理值? 環保主管機關怎可認定周界測點Ｂ之檢測值67是原
      告獨力所致之結果?
    4.環保局此次檢測2 根煙囪、2 個周界測點，本廠的2 根煙
      囪非常合乎標準，從煙囪的採樣才具客觀性，煙囪的數據
      是正確的，而周界點A 也合乎標準，只有爭議的B 點（永
      豐路旁）不符標準，此點的背景值，是有問題的。除了永
      豐路上往來車輛的廢氣、對面是化工廠、左鄰是塑膠貼合
      ，怎麼可以把一個開放式空間的採樣，拿來處罰本廠？非
      常不客觀。原告一直以來都奉公守法，也申請環保局的操
      作許可證，許可證也經環保局認可；原告所採用的油墨是
      大豆成分的環保油墨，原告的煙囪檢測合格，故環保局抽
      測之臭氣應是大豆油油氣，而非一般有機溶劑之臭油味。
　(二)被告主張之理由：
    1.空氣污染防制法第20條規定「公私場所固定污染源排放空
      氣污染物，應符合排放標準。」被告所屬環境保護局於93
      年7 月6 日對原告進行周界及排放管道採樣稽查時，發現
      原告從事印刷作業，其周界臭氣濃度為67，超過固定污染
      源空氣污染物排放標準50，因周界臭氣濃度未符合固定污
      染源空氣污染物排放標準，已違反空氣污染防制法第20條
      規定，被告遂依同法第56條規定，科處原告10萬元罰鍰並
      限於93年10月31日前完成改善，並無不當。
    2.被告所屬環保局於93年7 月6 日進行原告之周界惡臭抽測
      作業，係由行政院環境保護署認可之檢測公司即精湛環境
      股份有限公司（下稱精湛公司）進行現場採樣檢測，其採
      樣檢測等程序係依據行政院環境保護署公告認可之檢測方
      法（NIEAA201.10A）進行。現場採樣點及稽查紀錄由原告
      閱覽確認內容無誤後於稽查記錄表上簽名。
    3.依「固定污染源空氣污染物排放標準」第5 條規定，周界
      測定係在公私場所周界外任何地點，能判定汙染物由欲測
      之公私場所排放所為之測定。如在公私場所周界外無法選
      定測點時（例如堤防、河川、湖泊、窪谷等）得在其廠界
      內3 公尺處選定適當地點測定，係法有明訂。被告於93年
      7 月6 日派員前往該廠進行抽測採樣，於側門進行周界（
      測點Ｂ）採樣時，經檢視現場地理環境及參採原告意見，
      被告將採樣點移廠界內3 公尺處選定適當地點測定，此採
      樣點可合理判定污染物係由欲測之作業場所排放所致（印
      刷機於廠內作業區產生逸散至廠房建築物外）。另此採樣
      點係為該場貨車進、出貨物之停車處，符合原告所指稱開
      放式空間的採樣，亦符合原告所稱「廠界內」非「廠內」
      更非「廠房建築物內」，可避免外界不必要之干擾（如:
      車輛廢氣、化工廠等），非原告所指稱於室內檢測，其測
      點之選擇應屬客觀公正。關於原告申請周界再認定乙事，
      被告所屬環保局已於93年10月7 日以北環二字第09300512
      25號函覆原告無誤，且當日採樣時，並無原告所稱五金工
      廠有露天燃燒之情事，原告似有誤導之嫌。
    4.依原告所檢附「物質安全資料表」所示，油墨含大量氫化
      處理石油碳氫化合物及松脂改質酚醛樹脂（約55% 至70%
      ），其大豆油部分僅有8%至11% ，且氣味為油狀氣味，復
      查該廠印刷作業，除使用平版彩色印刷油墨外，並添加大
      量「異丙醇」之高揮發性有機溶劑為原料，均與原告指稱
      不符。綜上所陳，原告主張之理由均不足採，被告依法裁
      罰並無違法或不當。
　　理  由
一、按「訴狀送達後，原告不得將原訴變更或追加他訴。但經被
    告同意，或行政法院認為適當者，不在此限。」「被告於訴
    之變更或追加無異議，而為本案之言詞辯論者，視為同意變
    更或追加」為行政訴訟法第111 條第1 、2 項所規定。本件
    原告於本院言詞辯論時，依據行政訴訟法第196 條聲明請求
    被告應返還原告10萬元，被告無異議，而為本案之言詞辯論
    ，視為同意追加，本院自應准許。
二、原告起訴主張: 原告工廠側門「周界外」是車水馬龍的永豐
    路，一路之隔便是一家化學工廠，無法架設測定點，原告建
    議環保局人員另選其它地點檢測。但環保局人員仍執意在該
    處檢測，最後竟移至側門內（室內）檢測，明顯違反固定污
    染源空氣污染物排放標準第5 條規定。永豐路上往來車輛的
    廢氣、對面是化工廠、左鄰是塑膠貼合，怎麼可以把一個開
    放式空間的採樣，拿來處罰原告? 原處分顯有違誤，爰提起
    本件行政訴訟，求為判決如聲明所示云云。
三、被告則以: 被告所屬環保局於93年7 月6 日進行原告之周界
    惡臭抽測作業，係由行政院環境保護署認可之檢測公司即精
    湛公司進行現場採樣檢測，其採樣檢測等程序係依據行政院
    環境保護署公告認可之檢測方法（NIEAA201.1 0A ）進行，
    現場採樣點及稽查紀錄由原告閱覽確認內容無誤後於稽查記
    錄表上簽名。原告從事印刷作業，其周界臭氣濃度為67，超
    過固定污染源空氣污染物排放標準50，因周界臭氣濃度未符
    合固定污染源空氣污染物排放標準，違反空氣污染防制法第
    20條規定，被告依同法第56條規定，科處原告10萬元罰鍰並
    限於93年10月31日前完成改善，並無不當。原告之訴為無理
    由，求為判決駁回原告之訴等語，資為抗辯。
四、按「公私場所固定污染源排放空氣污染物，應符合排放標準
    。」「公私場所違反第20條第1 項……處新台幣2 萬元以上
    20萬元以下罰鍰；其違反者為工商廠、場者，處新台幣10萬
    元以上100 萬元以下罰鍰。依前項處罰鍰者，並通知限期補
    正或改善，……。」空氣污染防制法第20條第1 項、第56條
    第1 、2 項分別定有明文。又行政院環保署91年7 月3 日環
    署空字第0910038996號函公告之固定污染源空氣污染物排放
    標準規定：「工業區及農業區臭氣濃度排放標準限值為50。
    」
五、首開事實欄所述之事實，有公司登記資料查詢表、稽查工作
    紀錄表、固定污染源空氣污染物排放檢測報告、三點比較式
    嗅袋法記錄表及照片等件影本附原處分卷可稽，堪以憑認。
    歸納兩造上述之主張，本件爭執之重點在於: 被告進行周界
    及排放管道稽查時，以原告工廠側門內之周界測點B 為採樣
    地點，是否正確?本院判斷如下:
(一)、按周界測定係在公私場所周界外任何地點，能判定汙染物由
    欲測之公私場所排放所為之測定。如在公私場所周界外無法
    選定測點時（例如堤防、河川、湖泊、窪谷等）得在其廠界
　　內3 公尺處選定適當地點測定。公私場所污染源之所有人或
　　代表人對周界之認定如有異議，應於該污染源於第1 次被告
　　發之次日起30日內檢具書面資料向當地主管機關申請周界之
  　再認定，固定污染源空氣污染物排放標準第5 條有明文規定
    。
(二)、查被告所屬環保局人員於93年7 月6 日16時30分，至上址工
    廠稽查時，係會同原告代表人甲○○於廠區外進行勘查後，
    認工廠側門「周界外」是車輛往返頻繁的永豐路，對面是福
    祥化工廠，為避免其他臭氣干擾，影響原告周界臭氣濃度之
    檢測值，遂將採樣點移至廠界內3 公尺處，選定適當地點（
    周界測點B ）採樣，並經原告代表人甲○○、被告所屬環保
    局人員鄭光希及負責檢測之公司精湛公司人員于飛文於採樣
    位置圖之周界測點B 上當場簽名確認，蓋有原告公司大小章
    在案，有精湛公司固定污染源空氣污染物排放檢測報告第21
    頁平面配置圖乙件，在原處分卷可稽，可知，原告代表人甲
    ○○於稽查當時確有同意以周界測點B 為採樣地點，此採樣
    符合法規規定，程序上並無瑕疵可言。
(三)、原告雖曾於93年9 月24日向被告提出申請周界再認定，經查
    ，被告所屬環保局人員係於93年7 月6 日至上址工廠稽查，
    計其申請周界再認定之期間，自93年7 月7 日起算至93年8
    月5 日（星期四）屆滿。而原告卻遲至93年9 月24日始提出
    申請，此有被告所屬環保局加蓋在其申請書之收文日期戳記
    可考。是原告申請周界再認定，已逾前開申請期間，顯非合
    法。則原告未依規定時限申請周界之再認定，嗣後再事爭執
    本件採樣點位置不適當，自無足取。
(四)、原告係以「側門外便緊臨永豐路，無適當空間選定周界採樣
    點，採樣點為建築物內採樣，並不符合周界定義，不應成立
    」為由，主張周界測點B 不適當云云。惟固定污染源空氣污
    染物排放標準第5 條規定主要為確認污染物係由欲測之公私
    場所排放，除特殊地形無法選定測點，得在其廠界內3 公尺
    處選定適當地點測定外，並無測定點（如上、下風處）之限
    定，至於廠界內3 公尺處之選定，亦以能合理判定污染物係
    由欲測之公私場所所排放為原則，並無其他特別規定，有行
    政院環保署空氣品質保護處94年1 月4 日簽會意見乙件可按
    。查本件被告所屬環保局人員已參酌原告工廠側門「周界外
    」是車輛往返頻繁的永豐路，為避免其他臭氣干擾，影響檢
    測之正確性，始將採樣點移至廠界內3 公尺處適當地點採樣
    ，符合法規規定，已如前述。況採樣地點係工廠貨車裝卸貨
    物之停車處，屬開放式空間的採樣，有現場照片在原處分卷
    可稽，本院當庭提示照片並質之原告「旁邊有無機器及採樣
    的地方是室內還是室外? 」，答以: 「沒有機器，外面就是
    永豐路，沒辦法說是室內還是室外」等語（見本院96年6 月
    1 日準備程序筆錄），參以原告於言詞辯論時陳稱：「原告
    一直都有按照操作許可證來做，在工廠內的檢測都合格，而
    且當時工廠的窗戶和門都關著，空氣不會流通到外面去」等
    語（見本院96年6 月7 日言詞辯論筆錄），足見，採樣地點
    並非在廠內或建築物內，即原告於訴願補充說明狀第2 點亦
    自承: 「怎麼可以把一個開放式空間的採樣，拿來處罰本廠
    ?
    」云云，益認原告主張採樣點為建築物內採樣，不可採信，
    職此之故，原告主張周界再認定之理由，均非可採。
(五)、原告另主張採樣時，風向從化工廠向原告工廠吹入，所採集
    的空氣樣品應非其工廠所產生云云。惟查，原告代表人甲○
    ○於採集樣品當時，並未就風向問題提出異議，且檢測當時
    周界測點B 之平均風速為0 M ╱S （風速為每秒0 公尺），
    屬靜風狀態，風向為SE（風向為東南風），係從原告工廠大
    門方向吹入，並非由永豐路方向吹入側門，有精湛公司固定
    污染源空氣污染物排放檢測報告第7 頁及工廠平面圖在原處
    分卷可徵，準此，檢測時所採集之空氣樣品並無受風向及風
    速影響致外界（室外）之污染物（臭氣）一併採集之虞，原
    告主張，委無可採。
(六)、又本件計有4 個採樣樣品（2 個排放管道樣品及2 個周界樣
    品），除周界測點B 之臭氣濃度未符合排放標準外，其餘3
    個樣品檢測值符合排放標準，有固定污染源空氣污染物排放
    檢測報告及照片等在原處分卷可稽，並為兩造所不爭（見本
    院卷第23頁）。果若如原告所主張側門前方為車水馬龍的永
    豐路，一路之隔便是化學工廠，後方之五金工廠還經常露天
　　燃燒，右上方為超高車流量之北二高速公路，在開放空間下
    ，空氣傳導迅速云云，則其餘3 個樣品在工廠周圍污染源嚴
    重干擾之情形下，檢測值自無符合排放標準之可能。況檢測
    採樣當日，五金工廠並未燃燒，原告提出之照片（本院卷第
    41頁）亦無法證明是檢測當日拍攝，其僅泛指五金工廠露天
　　經常燃燒，影響採樣乙節，亦無足採。
(七)、從而，被告進行周界及排放管道稽查時，以原告工廠側門內
    之周界測點B 為採樣地點，於法核無違誤。該採樣空氣經精
    湛公司依「臭氣及異味官能測定法- 三點比較式嗅袋法」進
    行檢測，分析結果周界測點B 之臭味濃度為67，逾「固定污
    染源空氣污染物排放標準」，違反空氣污染防制法第20條規
    定，洵堪認定。
六、綜上所述，原告所訴各節，均非可採。被告以原告違反空氣
    污染防制法第20條規定之情事，乃依同法第56條規定，裁處
    原告10萬元罰鍰，並限期於93年10月31日前完成改善，核無
    違誤。訴願決定遞予維持，亦無不合。原告徒執前詞，訴請
    撤銷，並追加請求被告返還10萬元罰鍰，為無理由，應予駁
    回。
據上論結，本件原告之訴暨追加之訴，為無理由，依行政訴訟法
第98條第3 項前段，判決如主文。
中　　華　　民　　國　　96　　年    6 　月　   21    日
                        第一庭審判長 法  官  王立杰
                                     法  官  劉錫賢
                                     法  官　林惠瑜
上為正本係照原本作成。
如不服本判決，應於送達後20日內，向本院提出上訴狀並表明上
訴理由，如於本判決宣示後送達前提起上訴者，應於判決送達後
20日內補提上訴理由書（須按他造人數附繕本）。
中　　華　　民　　國　　96　　年　　6 　月　   21   日
                                     書記官  劉道文
